【裁判字號】    97,訴,4793
【裁判日期】    980729
【裁判案由】    第三人異議之訴
【裁判全文】
臺灣臺北地方法院民事判決              97年度訴字第4793號
原      告  丙○○
訴訟代理人  羅明通律師
複代理人    陳又新律師
複代理人    陳世偉律師
被      告  戊○○
訴訟代理人  張寧洲律師
上列當事人間第三人異議之訴事件，本院於中華民國98年7月13
日言詞辯論終結，判決如下：
    主  文
本院九十七年度執字第三九二七一號被告與乙○○間給付票款強
制執行事件，就乙○○在鼎富證券股份有限公司集保帳戶內之華
電聯網股份有限公司股票肆拾玖張所為之扣押及拍賣強制執行程
序應予撤銷。
訴訟費用由被告負擔。
    事實及理由
壹、程序方面：
    按「原告於判決確定前，得撤回訴之全部或一部，但被告已
    為本案之言詞辯論者，應得其同意。」、「訴之撤回，被告
    於期日到場，未為同意與否之表示者，自該期日起，其未於
    期日到場或係以書狀撤回者，自前項筆錄或撤回書狀送達之
    日起，十日內未提出異議者，視為同意撤回。」、再者，「
    訴經撤回者，視同未起訴」，民事訴訟法第262 條第1 項、
    第4 項及第263 條第1 項前段分別定有明文。經查，本件訴
    訟繫屬時之被告有戊○○、乙○○二人；嗣因原告於民國97
    年8 月27日言詞辯論期日撤回對於被告乙○○部分之起訴，
    經被告戊○○當場表示同意（見本院卷第60頁），而被告乙○○並未於法定期間內就此提出異議，揆諸前揭說明，自足
    肯認本訴訟被告僅餘被告戊○○一人。故原告撤回對被告乙○○之起訴部分，業生效力，視同未起訴，合先敘明。
貳、實體方面：
一、原告起訴主張：
    (一)被告與債務人乙○○間就鈞院97年度執字第39271 號之給
      付票款強制執行事件，被告聲請就乙○○在鼎富證券股份
      有限公司（下稱鼎富證券公司）所設證券帳號委託交易之
      股票予以扣押，鈞院業依被告之聲請，以執行命令扣押乙○○在鼎富證券公司集保帳戶內之華電聯網股份有限公司
      股票49張即49,000股（以下稱系爭股票），並已定期間委
      請鼎富證券公司拍賣上開股票。惟原告為乙○○之手足兄
      弟，因私人理財之故，而與乙○○成立借名登記契約，約
      定將來凡由原告出資購買之股票均以乙○○為登記名義人
      ，並借用乙○○之名義於鼎富證券公司開設證券集保帳戶
      為買賣，及於國泰世華銀行忠孝分行開設活期儲蓄存款（
      證券戶）帳戶「存款帳號000-00-000000-0 」（下稱系爭
      帳戶）為股款交割，且係依原告之指示為買進、賣出之交
      易行為，賣出股票後所得之款項，亦均再轉回原告於國泰
      世華銀行之帳戶「存款帳戶000-00-000000-0 」，職是，
      原告所有之股票既係以乙○○之名義委託交易，資金亦均
      為原告所出資，乃屬原告所有，且無使乙○○取得實質所
      有權之合意。又嗣後原告縱因任職公司派任關係，長期派
      駐於中國大陸地區，然為交易方便，遂將原告及乙○○之
      前揭兩帳戶存摺及印章等均置放於臺灣家中，並委由家人
      保管，則原告於中國大陸工作期間雖未隨身持有上述存摺
      、印章，仍得透過委託家人保管，並依原告以電話或網路
      通訊軟體所傳達之指示，交易系爭股票及辦理上開帳戶內
      款項提領、轉匯等執行細節。因此，系爭股票實係原告出
      資所購買，並由原告為使用收益處分，乙○○自始即對系
      爭股票無處分、收益之權利，就系爭帳戶亦無管理、使用
      之權利，以乙○○為名義之活期儲蓄帳戶內所有支存紀錄
      及證券集保帳戶內所有股票交易行為，均非乙○○所為，
      乙○○不過係基於借名登記關係，而為股票之登記名義人
      ，系爭股票實係原告所有。為此，爰依強制執行法第15條
      規定，提起第三人異議之訴，請求撤銷對系爭股票所為強
      制執行程序等語。
    (二)並聲明：台灣台北地方法院97年度執字第39271 號被告與
      乙○○間給付票款強制執行事件，就乙○○在鼎富證券股
      份有限公司集保帳戶內之系爭股票所為扣押及拍賣之強制
      執行程序應予撤銷。
二、被告則略以：
    (一)依證人乙○○及丁○○之證詞（見97年12月15日言詞辯論
      筆錄），僅可證或有可能，有原告及丁○○之資金，進出
      系爭帳戶，然此僅係原告與乙○○、丁○○間之內部資金
      關係，三方既從未約定該帳戶資金所買股票皆僅屬原告所
      有，是縱有原告資金、且股票交易盈虧由原告負責，亦無
      法由此推論系爭股票為原告所有。甚且，乙○○於國泰世
      華銀行之系爭帳戶，除原告之相關轉帳記錄外，尚有其他
      許多支出、存入紀錄，並非以原告本人名義存入支出，更
      可認系爭帳戶除原告資金外，尚有多筆不明資金存入支出
      ，則原告對於該帳戶存款是否有完全自由管理處分之權，
      實非無疑；遑論，資金匯入、轉帳之原因甚為多端，原告
      所提資金往來明細，至多僅能認原告可能有以自己資金出
      資供乙○○購買股票，乙○○並有可能將股票交易所得轉
      匯予原告，何況乙○○就系爭帳戶之存單、印章、存摺等
      ，均未由原告持有，是否援此即遽認原告與乙○○間成立
      借名契約，系爭股票確為原告所有，尚不無疑問。
    (二)系爭帳戶既係乙○○於國泰世華銀行所開立，則乙○○與
      國泰世華銀行間之法律關係，性質上即屬消費寄託，則系
      爭帳戶內之存款，其所有權即已移轉為國泰世華銀行所有
      ，僅乙○○得向國泰世華銀行依寄託關係請求返還，對所
      寄託之金錢並無所有權，是原告就其主張匯入乙○○帳戶
      之金錢，亦僅得向乙○○基於內部關係請求返還，殊無主
      張系爭帳戶內之存款屬於其所有之餘地，而系爭帳戶及股
      票帳戶迄今仍為乙○○名義，則以系爭帳戶內存款所購買
      之股票及售出股票後之交割款均非原告所有。再者，系爭
      帳戶內既未曾結清，且並非全由原告資金匯入，而就系爭
      帳戶內金錢更無法明確分割為特定部分為原告資金，自難
      以原告匯入金額大於或等於買賣系爭股票之款項，即據以
      推論系爭股票為原告所有。
    (三)復退步言，縱認原告與乙○○間確成立借名開戶契約，依
      契約相對性原則，亦僅係原告與乙○○之內部債權債務關
      係，尚不得據以主張對抗存款銀行或第三人。且因出名者
      在名義上，既為標的財產之所有人或其他權利人，一般人
      僅得依據該名義，從形式上認定權利之歸屬；加以，記名
      股票唯一之轉讓方式為背書，此為公司法第164 條所明定
      ，故系爭股票在乙○○背書轉讓予於原告前，其所有權人
      仍為乙○○，依原告與乙○○內部間之借名契約關係，其
      亦僅享有請求乙○○返還系爭股票所有權之債權而已，原
      告並非於乙○○未返還或移轉系爭股票前，即當然取得系
      爭股票之所有權，是被告以系爭股票名義人為乙○○所有
      ，並據以查封拍賣，應難謂有何不法之情。
    (四)並聲明：原告之訴駁回。
三、兩造所不爭執之事實：
    (一)被告與債務人乙○○間就本院97年度執字第39271號之給
      付票款強制執行事件，被告聲請就乙○○在鼎富證券公司
      所設證券帳號委託交易之股票予以扣押，本院業依被告之
      聲請，以執行命令扣押乙○○在鼎富證券公司集保帳戶內
      之華電聯網公司股票49張，並已定期間委請鼎富證券公司
      拍賣上開股票。
    (二)購買系爭股票之資金，均由債務人乙○○在國泰世華銀行
      忠孝分行000000000000號帳戶之資金支應。
四、本件爭執要點：
    (一)原告得否以系爭股票實質為伊所有而提起本件第三人異議
      之訴？
    (二)系爭股票究否為原告所有？
      原告主張購買系爭股票的資金，均係伊借用債務人乙○○
      國泰世華銀行000000000000帳戶，由原告買進股票後匯足
      資金入前開帳戶用以交割股款，故系爭股票為其所有；被
      告則抗辯1.原告未能舉證伊與乙○○間有借名契約存在；
      2.縱原告與乙○○間有借名契約存在，亦係原告與乙○○
      間之內部關係，不能對抗存款銀行或第三人；3.原告匯入
      乙○○前開帳戶的金錢，僅能依內部關係向乙○○請求返
      還，殊無主張該等存款屬於伊所有之餘地；4.系爭記名股
      票唯一轉讓方式為背書，故乙○○背書轉讓予原告前，系
      爭股票仍為乙○○所有；5.系爭帳戶仍有原告姐姐丁○○
      之資金及證人，足證帳戶內之資金非原告所有。究何人主
      張為可採？
五、得心證之理由：
    (一)原告得否以系爭股票實質為伊所有而提起本件第三人異議
      之訴？
      按「第三人就執行標的物有足以排除強制執行之權利者。
      得於強制執行程序終結前，向執行法院對債權人提起異議
      之訴」強制執行法第15條定有明文。依最高法院44年台上
      字第721號判例意旨謂「強制執行法第15條，所謂就執行
      標的物有足以排除強制執行之權利者，係指對於執行標的
      物有所有權、典權、留置權、質權存在情形之一者而言」
      ，故第三人主張對執行標的物有所有權者，即得於強制執
      行程序未終結前對債權人提起第三人異議之訴。原告既主
      張系爭股票為伊所有，故其於本院以執行命令扣押系爭股
      票，並定期委請鼎富證券公司拍賣系爭股票執行程序未終
      結前提起本訴，自符合強制執行法第15條之規定，首開敘
      明。
    (二)系爭股票究否為原告所有？
      1.證人乙○○證稱：「（國泰世華銀行忠孝分行00000000
        0000是你的帳號？）是，只有這個。開戶好幾年了，我
        弟（即原告）和姐跟我借，因為他們股市要買賣，當天
        我姐姐拿著開戶申請書到家裡，請我在申請書上簽名，
        說我弟弟和姐姐要作股票買賣，過幾天原告打給我，說
        這帳號是我和姐姐要用的，叫我信用要顧好，不然帳戶
        會被凍結或扣押，我弟弟知道我信用卡和現金卡都在繳
        循環息，所以叫我特別注意。（申請書填載完畢後，日
        後有拿到存褶、印章、密碼嗎？）沒有。都是我弟和我
        姐在處理。（提示原證一本院卷第七頁，是否就是這帳
        號？）是。（提示本院卷第8頁到第16頁，帳戶明細裡
        有無你的資金？）都不是我的錢。（提示帳戶明細，帳
        戶裡的錢哪一部分是姐姐的，哪一部分是原告的？）一
        年多以前到現在都是弟弟在用，以前原告半個月就會提
        醒我一次，後來越來越密集，叫我不要作保，他有跟我
        說他在用這個帳號。現在誰在用不清楚？（你家人包含
        你弟弟和姐姐有多少人在買股票，錢是何人出的？）我
        知道他們兩人都有出，但是何人出較多不知道。（是否
        能區分哪一部分的錢是誰用？）我弟弟跟我說是他的。
        一開始是姐姐在開戶。一開始開戶時我知道姐姐和弟弟
        都有利用這個戶頭在買股票，一年多前到現在原告越來
        越密集提醒我，要注意自己的信用」等語（見本院131
        頁背面、132頁正面）。由證人乙○○的證詞，足資證
        明證人乙○○同意將系爭帳戶借予原告及證人丁○○買
        賣股票之事實。原告主張伊借用證人乙○○之帳戶買賣
        股票，彼此間成立借名契約，即堪採信。
      2.證人丁○○經與證人乙○○隔離訊問後證稱：「（提示
        本院卷第七頁，國泰世華銀行系爭帳號是你幫證人乙○○開戶的？）是，他本人簽名的。開戶的目的就是要給
        我弟弟原告丙○○用的。原告丙○○之太太欠信用卡很
        多錢，怕有夫妻關係影響權利，而且原告丙○○要用這
        帳戶買賣股票不想讓他太太知道，所以開這帳戶，我也
        有用到這個帳戶，因為我是營業員，不想讓公司知道買
        賣股票，所以也用證人乙○○的戶頭買賣股票。（那你
        買股票的資金是從何帳戶匯到證人乙○○的帳戶？）有
        用現金存進這帳戶，也有轉帳進來，我的是國泰世華忠
        孝分行我的帳戶轉進來。96年底後都是我小弟的錢，96
        年底前才可能有我的資金。（系爭帳戶的存褶、印章、
        ATM提款卡是在誰手上？）原告丙○○交給我保管，我
        放在家裡，因為他人在大陸，他下單是從大陸打電話給
        我下單。（提示本院卷第30頁至第34頁，依照鼎富證券
        客戶成交交易明細表所載，有沒有你購買的股票請指出
        來？）沒有。（96年底以後你為何不買股票，還是說你
        用別的帳戶購買？）本來計劃共同投資，後來我弟弟資
        金足夠就沒有找我投資了。我原本投資的都出清賣掉了
        。（在你結清賣掉你持有的股票後，有無對原告再建議
        買何種股票？）大部分他自己判斷，他有問我幾支標的
        ，叫我查EPS、線形圖，我判斷後跟原告解說，因為我
        比原告懂一些。（96年年底後你有無自證人乙○○這帳
        戶獲利過？）沒有。96年年底以後這個帳戶的盈虧跟我
        沒關係。（有哪幾支標的是你看圖幫他判斷？）華電網
        、華碩比較常在講，名鐘、宜進有一些，其他不記得了
        」等語（見本院卷132頁、133頁）。由證人丁○○之證
        詞，可知證人乙○○確實曾將系爭帳戶借給證人丁○○
        、原告購買股票之用；證人丁○○亦明確證稱96年底以
        後即未再使用系爭帳戶買買股票，僅係提供意見給原告
        作為購買股票之參考。
      3.原告證稱：「（你有無借用乙○○國泰世華銀行忠孝分
        行000000000000之帳號？）有。借來做股票買賣，在民
        國93、94年間借的，因為時間蠻久，不記得了。（為何
        不用自己之帳號買股票？）不希望太太知道，我有在做
        股票之買賣，因為我太太有欠卡債。（這個帳號是你出
        面跟你哥哥借的？）是。我一年回台六次。平常在大陸
        工作，當時在我們南京東路四段口頭跟我哥哥提，他是
        口頭同意我，當時我姐姐拿開戶之申請資料給我哥哥簽
        名，存褶、印章放在南京東路四段之家裡保管。（你姐
        姐丁○○也有使用這戶頭？）有。因為主要作股票買賣
        ，她借用時間不清楚，但是我們96年底有結清。（那你
        的資金是如何轉到你哥哥之帳戶？）我姐姐在處理。也
        是從我的帳戶轉到我哥哥的帳戶。（下單買股票時，是
        誰出的意見？）平常我都會用MSN的方式跟我姐說要購
        買哪幾檔股票，我會請我姐姐看這幾檔值不值的買，如
        果她認為可以買的話，我會同意他買，如果她認為不好
        的話，就不會買。（那有沒有你認為好，但是丁○○認
        為不好的股票，結果沒有買？）曾經有，但時間已久忘
        記了。（有沒有你認為好，但是丁○○認為不好的股票
        ，結果有買的？）印象中沒有。（有沒有你認為不好，
        但是丁○○認為好的股票，結果有買的？）有。... （
        帳戶內購買華電網股票是誰的意思？）我姐之建議，我
        也認為不錯... （你剛看客戶成交交易明細表，你怎麼
        判斷這裡面的股票有一部是你的，一部分是姐姐的？）
        要問我姐姐比較清楚。（乙○○帳戶裡原證一，所有資
        金往來，是否都你的資金？）民國96年底結清之前，一
        部分是我的資金，一部分是我姐的資金，民國96年底結
        清之後，都是我的資金」等語（見本院卷142頁背面至
        144頁）。原告證詞與證人乙○○、丁○○之證詞互核
        相符，渠等證詞均值採信。觀系爭股票第一次買進既在
        97 年1月14日（見本院卷30頁），該次購買股票所需之
        金額，部分資金係原告帳戶轉入（32萬5416元），部分
        是先前股票賣出後之交割股款餘額（119萬490元），部
        分以當日交割股款扣抵（賣出金額206萬6814元，扣抵
        其中買進金額22萬1314元）；再觀附件一原告提出購買
        系爭股票之歷程及資金來源，可見自97年1月14日起，
        均以原告之資金，或買賣股票所得資金或證券公司每月
        折讓予客戶之手續費（本院卷171頁）。雖因原告在中
        國大陸而委由證人丁○○買賣股票，但證人丁○○僅係
        居於受任人之地位，並不影響原告係系爭股票實質所有
        權人之事實。
      4.被告雖持以上理由抗辯系爭股票非原告所有，然皆非可
        採，茲將理由敘述如下：
        (1)被告辯稱「原告未能舉證伊與乙○○間有借名契約存
          在」云云。惟查：
          最高法院88年台上字第1725號判決意旨謂「當事人
            約定，一方以他方名義存款於金融機關，名義人僅
            單純出借名義，對存款無管理、處分之權，存單、
            印章、存摺均由借用人持有，借用人並得自由提、
            存款之消極信託契約... 」、最高法院92年台上字
            第1263號判決意旨謂「借名登記與信託法公布施行
            前之信託行為，兩者要件並不相同，前者係約定一
            方所有應登記之財產以他方為登記名義人，而後者
            則指委託人與授與受託人超過經濟目的之權利，但
            僅許可其於經濟目的範圍內行使權利之法律行為而
            言」，本件證人乙○○證稱因原告及證人丁○○向
            其借用帳戶購買股票，故同意開戶後將存褶、印章
            交付證人丁○○保管，惟乙○○對於買賣股票之事
            既不知情，亦未見其負擔買賣股票之盈虧，即無令
            乙○○實質取得股票實質所有權之意思。足見證人
            乙○○與原告、證人乙○○與證人丁○○間，分別
            成立借名契約（消極信託契約）。
          證人丁○○既自承在96年底以後未使用系爭帳戶買
            賣股票，依原告提出如附件一所示之資金進出，除
            證人甲○○97年4月22日匯入之資金13萬8391元一
            筆外，均係原告之資金、賣出股票所得資金、證券
            公司之折讓等資金來源予以購買，如系爭股票係乙○○所有，何以證人乙○○未曾出資？如果系爭股
            票係丁○○所有，何以證人丁○○96年底以後亦未
            轉入資金？何以未見證人丁○○將賣出股票之利潤
            匯往自己帳戶，即負擔買賣股票贏虧之證據？
          證人丁○○與原告均一致陳稱：因證人丁○○為營
            業員，原告人在中國大陸，故購買股票乙事，均由
            證人丁○○代為處理，顯見證人丁○○自96年底以
            後，僅受任於原告處理買賣股票事宜。被告雖予以
            否認，但如96年底以後如非原告使用系爭帳戶買賣
            股票，何以資金均來自於原告？96年底以後，證人
            乙○○之帳戶內，既未查出有任何乙○○或丁○○
            之資金存在，亦未見買賣股票之利得，匯入乙○○
            或丁○○其餘之戶頭，在系爭帳戶內所購買的股票
            ，雖形式上登記為乙○○所有，實質應為原告所有
            。
          證人乙○○及丁○○之證詞，均足證明原告與證人
            乙○○間，有系爭帳戶使用之借名契約存在，被告
            辯稱無證據可資證明，尚非可採。
        (2)被告復辯稱「縱原告與乙○○間有借名契約存在，亦
          係原告與乙○○間之內部關係，不能對抗存款銀行或
          第三人」云云。然第三人異議之訴，即係第三人藉由
          訴訟，證明有除以排除強制執行之權利，自係用以對
          抗債權人，如第三人提起異議之訴勝訴，債權人自不
          得對該財產請求強制執行，自無不能對抗存款銀行或
          借名契約外之第三人之理。被告該辯解，亦非可取。
        (3)被告又辯稱「原告匯入乙○○前開帳戶的金錢，僅能
          依內部關係向乙○○請求返還，殊無主張該等存款屬
          於伊所有之餘地」云云，然第三人異議之訴，即係用
          來對抗債權人，包含系爭帳戶之銀行在內，被告所辯
          ，尚非可採。
        (4)被告再抗辯「系爭記名股票唯一轉讓方式為背書，故
          乙○○背書轉讓予原告前，系爭股票仍為乙○○所有
          」云云。然第三人異議之訴，自包括「第三人對執行
          標的物主張有所有權存在，但標的物登記在債務人名
          下」之情形，被告所辯，無異認為「標的物形式上登
          記為債務人所有」，則主張該標的物為其所有之人皆
          不得提起第三人異議之訴，或法院直接以形式上之所
          有權人為債務人，以顯無理由駁回該異議之訴，該法
          條之設計與立法理由，顯非如被告所陳，亦與前開最
          高法院44年台上字第721號判例意旨相悖，被告之辯
          解尚非可取。
        (5)被告抗辯稱「系爭帳戶仍有原告姐姐丁○○之資金，
          未曾歸零；又證人甲○○97年4月22日匯入之資金13
          萬8391元，足證帳戶內之資金非原告所有」云云。然
          查：
          依系爭帳戶存褶影本觀之，96年11月17日該帳戶剩
            餘660元（本院卷8頁），此後自96年12月14日起均
            係原告之資金匯入用以購買股票，亦與原告及證人
            丁○○之證詞相符，可知原告主張96年12月14日後
            ，均係原告之資金購買股票，堪予採信。
          雖被告辯稱96年11月17日帳戶內的資金未歸零云云
            。但該660元之金額，實無法購買股票；且該660元
            ，被告稱係證人丁○○所有，亦乏證據可資認定；
            縱然係證人丁○○所有，依證人丁○○之證詞，亦
            無以該款購買股票，與原告共有股票之意思，更未
            有分配盈虧之情形；再者，亦未見原告購買股票係
            利用該660元始得完成交割之情形，尚難以原告與
            證人丁○○結清帳戶時剩660元，即認為其後購買
            之股票係原告與證人丁○○共有。
          雖兩造均不否認「證人甲○○97年4月22日匯入系
            爭帳戶13萬8391元」之事實。經本院傳訊證人甲○○到庭證稱：這筆錢是丁○○跟我說是買賣股票的
            周轉金，開了一張取款條，順便存褶也交給他，至
            於她要存入哪帳號我也不清楚，我全權授權給他處
            理，答應借她這筆錢等語（見本院181頁背面）。
            但據證人丁○○之證詞，96年底以後伊未再利用系
            爭帳戶之資金買賣股票，而係受任於原告，利用原
            告之資金，為原告買賣股票。則當原告資金不足時
            ，證人丁○○基於受任人之地位，為原告之利益調
            借現金，自無不許之理。證人丁○○既無向甲○○
            借款為自己買賣股票之意思，其基於受任人之地位
            ，為原告借錢墊款，亦非法之不許，縱期間曾有證
            人甲○○之資金，或如被告抗辯其中差額1萬5577
            元由證人丁○○取走家用（本院卷185頁）云云，
            均不影響該股票應認為係原告所有之認定。
    (三)依附件一買賣系爭股票之交易明細與資金之進出，均可見
      除「證人甲○○97年4月22日匯入系爭帳戶13萬8391元」
      外，僅有原告之資金匯入，基於以上之說明，原告主張系
      爭股票為伊所有，即堪採信。從而，原告請求「本院97年
      度執字第39271號被告與乙○○間給付票款強制執行事件
      ，就乙○○在鼎富證券股份有限公司集保帳戶內之華電聯
      網股份有限公司股票49張所為之扣押及拍賣強制執行程序
      應予撤銷」為有理由，應予准許。
六、兩造其餘之攻擊或防禦方法及提出之證據，經本院斟酌後，
    認為均不足以影響本判決之結果，自無逐一詳予論駁之必要
    ，併此敘明。
七、結論：原告之訴為有理由，依民事訴訟法第78條，判決如主
    文。
中    華    民    國    98    年    7    月    29    日
                  民事第四庭    法  官  趙子榮
以上正本係照原本作成
如對本判決上訴，須於判決送達後20日內向本院提出上訴狀
中    華    民    國    98    年    7    月    29    日
                                書記官  謝榕芝


司法院資訊處製作；財團法人民間司法改革基金會備份。
